臺北高等行政法院判決　　　　　　　　　　　　　　九十二年度訴字第五○○七號
　　　　　　　　　　　　　　　.
　　原　　　告　　乙○○
　　　　　　　　　丙○○　　　.
　　兼 右 一人
　　法定代理人　　丁○○
　　兼右三人共同
　　訴訟代理人　　甲○○原名.
　　被　　　告　　勞工保險局
　　代　表　人　　戊○總經理.
　　訴訟代理人　　己○○
　　　　　　　　　辛○○
　　　　　　　　　庚○○
右當事人間因勞保事件，原告不服行政院勞工委員會中華民國九十二年九月十日勞訴
字第○九二○○三七七四○號訴願決定，提起行政訴訟。本院判決如左：
　　主  文
原告之訴駁回。
訴訟費用由原告負擔。
　　事  實
緣被保險人陳棟泉係於民國（下同）九十年十二月十日由高雄市市場服務工作人員職
業工會申報加保，嗣於九十一年八月十九日因陳舊性腦中風及高血壓、小腦出血死亡
，其受益人即原告甲○○（被保險人之女，原名陳燕文，下同）申請被保險人陳棟泉
之死亡給付，案經被告以九十二年一月七日保承職字第○九一六○七七四六六○號函
復投保單位高雄市市場服務工作人員職業工會並副知原告甲○○，略以被保險人陳棟
泉於九十年十二月十日加保時左側肢體麻痺無力且無法行走（約十年前腦中風後遺症
），且僅受僱於高雄市公有前金零售市場自治會，亦無工作、領薪等相關資料可稽，
難謂其係實際從事本業工作之無一定雇主勞工或自營作業者，不得由該工會申報加保
，乃依勞工保險條例第二十四條規定，自九十年十二月十日起取消其被保險人資格，
已繳之保險費，依同條例第十六條第二項規定不予退還，所請死亡給付，係退保後發
生之事故，依同條例第十九條第一項規定不予給付，又被保險人前於八十四年二月二
十八日由前一投保單位仕燁工程有限公司退保至其死亡已逾一年，亦無同條例第二十
條規定之適用等語。原告甲○○不服，向勞工保險監理委員會申請審議，經該會以九
十二年五月十二日（92）保監審字第○八五六號審議駁回。原告甲○○仍未甘服，提
起訴願，遭決定駁回，遂向本院提起行政訴訟，另丁○○（被保險人之配偶）、乙○
○及丙○○（被保險人之女）等三人於九十三年八月十一日向本院請求追加成為原告
。茲摘敘兩造訴辯意旨如次：
甲、原告方面：
    原告未於言詞辯論期日到場，據其提出書狀及準備程序所陳，聲明、陳述如左：
一、聲明：求為判決
１、訴願決定、審議審定及原處分均撤銷。
２、命被告作成核付原告被保險人陳棟泉死亡給付之處分。
二、陳述：
１、被保險人陳棟泉於九十年十二月十日由高雄市市場服務工作人員職業工會申報加
    保，嗣於九十一年八月十九日因陳舊性腦中風併突發性小腦出血死亡，受益人即
    原告甲○○申請死亡給付。案經被告向高雄市立民生醫院調查，經該院九十一年
    十月十七日高市民醫歷字第○九一○○○五五四五號函復被告，略以陳棟泉於九
    十年十二月十日因腦中風後遺症（罹患腦中風大約十年），左側肢體麻痺無力，
    在該院復健科共門診三次，復健十餘次，治療當中有些微進步，但仍無法行走，
    較難勝任一般勞作云云。惟依醫理見解，中風引起之左側肢體偏癱並不會完全無
    法行走，且實際上被保險人中風後，仍可自己行走，甚至自己洗澡、吃飯，並有
    實際從事工作之事實，當初實因陳棟泉為家庭及工作，急需申請電動車，礙於條
    文規定，乃拜託該醫院開立證明書時特別強調其無法行走，而該醫院本著服務病
    人之精神，乃應陳棟泉要求，然陳棟泉當時身體狀況不但可勝任一般勞作，加保
    同時除於高雄市公有前金零售市場自治會擔任清理雜物工作，每日所得工資計新
    台幣（下同）六八○元（正常人每日所得工資為九○○至一、二○○元），獨自
    承攬市場中個人清潔工作外，又於九十一年二月五日服務於高雄市新興區公有零
    售市場自治會擔任清理雜物工作，每日所得工資六五○元，原告幾經行文向被告
    說明，惟未獲被告採納，被告逕推斷陳棟泉於九十年十二月十日加保時已無工作
    能力，認定其未有從業事實而否准原告等所請。
２、被保險人陳棟泉於九十年十二月份開始於高雄市公有前金零售市場自治會工作，
    並未喪失工作能力，亦於高雄市新興區公有零售市場自治會工作，持續工作並加
    保中，此有原告所提高雄市前金區、新興區公有零售市場自治會及黃正榮、蔡祈
    全等二人所出具之證明書四紙可稽。是被保險人於保險效力有效期間內死亡，其
    遺屬依勞工保險條例第六十三條規定向被告申請死亡給付，本屬應當，訴願決定
    扭曲勞工保險條例第二十四條規定，顯有違誤，請鈞院體恤下情，保障勞工保險
    被保險人應有權益。
乙、被告方面：
一、聲明：求為判決駁回原告之訴，訴訟費用由原告負擔。
二、陳述：
１、按「年滿十五歲以上，六十歲以下之左列勞工，應以其雇主或所屬團體或所屬機
    構為投保單位，全部參加勞工保險為被保險人：七、無一定雇主或自營作業而參
    加職業工會者。」、「勞工保險之保險費一經繳納，概不返還。但非歸責於投保
    單位或被保險人之事由所致者，不在此限。」、「被保險人或其受益人，於保險
    效力開始後，停止前發生保險事故者，得依本條例規定，請領保險給付。」、「
    被保險人在保險有效期間所發生之傷病事故，於保險效力停止後，必須連續請領
    傷病給付或住院診療給付者，一年內仍可享有該項保險給付之權利；．．。被保
    險人依前項規定連續請領保險給付期間內，因同一傷病及其引起之疾病致殘廢或
    死亡者，仍得請領殘廢給付或死亡給付。其非因病癒而經保險人自設或特約醫院
    同意出院後，在保險效力停止之日起一年內，因同一傷病及其引起之疾病致殘廢
    或死亡者亦同。」、「投保單位故意為不合本條例規定之人員辦理參加保險手續
    ，領取保險給付者，保險人應依法追還；並取消該被保險人之資格。」、「本條
    例第六條第一項第七款及第八款所稱無一定雇主勞工，指經常於三個月內受僱於
    非屬同條項第一款至第五款規定之二個以上不同之雇主，其工作機會、工作時間
    、工作量、工作場所、工作報酬不固定者。」勞工保險條例第六條第一項第七款
    、第十六條第二項、第十九條第一項、第二十條、第二十四條及其施行細則第十
    一條第一項分別定有明文。
２、本件被保險人陳棟泉係於九十年十二月十日由高雄市市場服務工作人員職業工會
    申報加保，嗣於九十一年八月十九日因陳舊性腦中風併突發性小腦出血死亡，其
    受益人即原告甲○○（被保險人之女）申請被保險人陳棟泉之死亡給付，案經被
    告派員訪查，據原告甲○○告稱陳棟泉約自九十年十二月初開始在高雄市公有前
    金零售市場從事清潔市場雜務工作至九十一年八月十五日發病，無一定雇主，其
    工資係按日計酬，均係支領現金，無工作或計薪紀錄可稽，陳棟泉約在七十八年
    間曾輕度中風，復原情況良好，九十年十二月十日加保當時健康狀況良好，仍可
    從事清潔雜務工作等語。被告另向陳棟泉就診之阮綜合醫院及高雄市立民生醫院
    函詢，據阮綜合醫院九十一年九月二十五日阮九十一總字第○八○四號函復略以
    ，據家屬告稱病患於十年前曾發生右側大腦中風致左側肢體乏力；復據高雄市立
    民生醫院九十一年十月十七日高市民醫歷字第○九一○○○五五四五號函復略以
    ：「陳棟泉於九十年十二月十日至本院復健科初診，初診時病患左側肢體麻痺無
    力，在本院復健十餘次，治療當中有些微進步，但仍無法行走．．。腦中風罹患
    大約十年以上．．。九十年十二月十日病患來本院之初診，當時身體情況是因腦
    中風後遺症，病患左側肢體偏癱，左側肢體較無力，比較難勝任一般勞作。」。
    又經被告派員訪查該職業工會，經該工會提供說明書三份供參。
３、是以，被保險人陳棟泉於九十年十二月十日加保時，因腦中風後遺症致左側肢體
    麻痺無力且無法行走，難認其有實際從事工作之事實，且縱有工作，亦僅受僱於
    高雄市前金公有零售市場自治會，非屬無一定雇主，依上開規定，不得由工會申
    報加保，被告乃核定自九十年十二月十日起取消陳棟泉被保險人之資格，已繳之
    保險費，依同條例第十六條第二項規定不予退還，另陳棟泉於九十一年八月十九
    日死亡係屬退保後發生之事故，不符合同條例第十九條第一項規定，又其於八十
    四年二月二十八日由前一投保單位退保至其死亡已逾一年，亦無同條例第二十條
    規定之適用，被告否准所請死亡給付，並無違誤，並經審議審定及訴願決定維持
    在案。
４、被告為審核陳棟泉之加保資格，向高雄市立民生醫院函詢有關陳棟泉就醫情形及
    其加保當時之身體狀況及工作能力，業據該院詳細答復，並有病歷可稽，非如原
    告等所稱該醫院係應陳棟泉申請電動車之要求而開立證明書特別強調其無法行走
    ，故陳棟泉既因腦中風後遺症致左側肢體偏癱無力，顯難從事市場清潔工作。另
    依勞工保險條例第六條第一項第七款規定，無一定雇主之勞工始得由職業工會申
    報加保，而依同條例施行細則第十一條規定，所謂無一定雇主之勞工，係指經常
    於三個月內受僱於二個以上不同之雇主，原告於被告派員訪查及提起審議暨訴願
    時，均僅述及陳棟泉自九十年十二月十日至九十一年八月十五日受僱於高雄市前
    金公有零售市場自治會從事清潔工作，並未提及尚受僱於其他人，縱如原告所稱
    陳棟泉受僱於該市場自治會從事清潔工作，亦非屬無一定雇主，依規定不得由職
    業工會申報加保。原告等於本件訴訟始稱陳棟泉除於高雄市前金公有零售市場自
    治會從事清潔工作外，尚於高雄市新興區公有零售市場自治會擔任清理雜物工作
    ，顯係事後為求符合無一定雇主者始得由職業工會申報加保之規定，而飾稱另受
    僱於他人。至於原告等所提證明書，係於本件行政訴訟階段提出，亦係臨訟補據
    ，縱可認被保險人係無一定雇主勞工或自營作業者，惟因其並無勝任一般工作之
    能力，故原告等所請被保險人死亡給付仍應不予給付。
    理  由
一、本件原告經合法通知，未於言詞辯論期日到場，核無行政訴訟法第二百十八條準
    用民事訴訟法第三百八十六條各款所列情形，因依被告之聲請，由其一造辯論而
    為判決。
二、被告代表人原為廖碧英，九十三年五月二十日變更為蔡吉安，嗣於同年六月十六
    日變更為戊○，茲由渠等具狀聲明承受訴訟，核無不合，應予准許。
三、按原告以外之利害關係人，認為訴願決定，損害其權利或法律上之利益者，得向
    高等行政法院提起撤銷訴訟，行政訴訟法第四條第三項定有明文。本件原告乙○
    ○、丙○○、丁○○，前雖未就系爭勞保死亡給付申請審議及提起訴願，惟其既
    與另一原告甲○○同為勞工保險條例第六十五條第一款之遺屬津貼受領者，依法
    對系爭勞保死亡給付，為利害關係人，於另一原告甲○○提起訴願後，不服訴願
    決定，自得提起行政訴訟。又本件訴訟標的對於原告等必須合一確定，原告乙○
    ○、丙○○、丁○○於另一原告甲○○之起訴狀送達後追加起訴，依法應予准許
    。
四、按「勞工保險之保險費一經繳納，概不退還。但非歸責於投保單位或被保險人之
    事由所致者，不在此限。」、「被保險人或其受益人，於保險效力開始後，停止
    前發生保險事故者，得依本條例規定，請領保險給付。」、「被保險人在保險有
    效期間所發生之傷病事故，於保險效力停止後，必須連續請領傷病給付或住院診
    療給付者，一年內仍可享有該項保險給付之權利；傷病給付期限依第三十五條及
    第三十六條規定；住院診療之被保險人經保險人自設或特約醫院認為可出院療養
    時應即出院。被保險人依前項規定連續請領保險給付期間內，因同一傷病及其引
    起之疾病致殘廢或死亡者，仍得請領殘廢給付或死亡給付。其非因病癒而經保險
    人自設或特約醫院同意出院後，在保險效力停止之日起一年內，因同一傷病及其
    引起之疾病致殘廢或死亡者亦同。」、「投保單位故意為不合本條例規定之人員
    辦理參加保險手續，領取保險給付者，保險人應依法追還；並取消該被保險人之
    資格。」、「被保險人死亡時，按其平均月投保薪資，給與喪葬津貼五個月。遺
    有配偶、子女及父母、祖父母或專受其扶養之孫子女及兄弟、姊妹者，並給予遺
    屬津貼；．．」勞工保險條例第十六條第二項、第十九條第一項、第二十條、第
    二十四條及第六十三條分別定有明文。
五、本件被保險人陳棟泉係於九十年十二月十日由高雄市市場服務工作人員職業工會
    申報加保，嗣於九十一年八月十九日因陳舊性腦中風及高血壓、小腦出血死亡，
    其受益人即原告甲○○申請被保險人陳棟泉之死亡給付，案經被告以九十二年一
    月七日保承職字第○九一六○七七四六六○號函復投保單位高雄市市場服務工作
    人員職業工會並副知原告甲○○，略以被保險人陳棟泉於九十年十二月十日加保
    時左側肢體麻痺無力且無法行走（約十年前腦中風後遺症），且僅受僱於高雄市
    公有前金零售市場自治會，亦無工作、領薪等相關資料可稽，難謂其係實際從事
    本業工作之無一定雇主勞工或自營作業者，不得由該工會申報加保，乃依勞工保
    險條例第二十四條規定，自九十年十二月十日起取消其被保險人資格，已繳之保
    險費，依同條例第十六條第二項規定不予退還，所請死亡給付，係退保後發生之
    事故，依同條例第十九條第一項規定不予給付，又被保險人前於八十四年二月二
    十八日由前一投保單位仕燁工程有限公司退保至其死亡已逾一年，亦無同條例第
    二十條規定之適用等語。原告甲○○不服，申請審議及提起訴願均遭駁回之事實
    ，有勞工保險給付申請書、被保險人死亡證明書、戶籍謄本、處分書、審定書及
    訴願決定書等附卷可稽，自堪信為真實。
六、原告等主張依醫理見解，中風引起之左側肢體偏癱並不會完全無法行走，實際上
    被保險人中風後仍可自己行走，甚至自己洗澡、吃飯，並有實際從事工作之事實
    ，其加保同時除於高雄市公有前金零售市場自治會擔任清理雜物工作外，並服務
    於高雄市新興區公有零售市場自治會擔任清理雜物工作，有高雄市前金區、新興
    區公有零售市場自治會及黃正榮、蔡祈全出具之證明書四紙為憑（詳如事實欄所
    載）云云。然查：
１、原告等於本件訴訟時，雖提出高雄市前金、新興區公有零售市場自治會及黃正榮
    、蔡祈全出具之證明書四紙，用資證明陳棟泉係實際從事本業工作之無一定雇主
    勞工，且並未喪失工作能力云云。惟原告甲○○於九十一年九月三十日經被告所
    屬高雄市辦事處派員訪查時，表示：「陳棟泉約自九十年十二月初開始在『前金
    公有零售市場』從事清潔市場雜務工作至九十一年八月十五日發病，屬無一定雇
    主，其工資係按日計酬，均係支領現金，所以無工作或計薪紀錄可稽，陳棟泉約
    在七十八年間曾輕度中風，復原情況良好，因此其九十年十二月十日加保當時健
    康狀況良好，仍可從事清潔雜務工作」等語，並未表明陳棟泉有在高雄市新興區
    公有零售市場自治會或其他處所從事工作之事實，此有上開訪問紀錄及被告所屬
    高雄市辦事處九十一年十月二日九一保高（市）辦字第四四五五號函附原處分卷
    可稽。嗣經被告派員訪查本件投保單位—高雄市市場服務工作人員職業工會，經
    該職業工會出具說明書，略載：「一、陳棟泉先生於九十年十二月一日至本會查
    詢入會事宜，並提出入會申請。二、．．依陳君工作類別、項目（在本市前金市
    場擔任清理雜物工作）符合本會會員入會資格，於九十年十二月九日核准通過陳
    君入會申請．．」等語；高雄市公有前金零售市場自治會並且出具說明書，表示
    略以：「．．陳君於九十年十月二日受僱本會，擔任清理雜物工作．．於九十年
    十二月十日下午工作間休息時，不幸病發送醫就診，而造成行動不便．．本會始
    於九十年十二月十五日調整無須走動之輕簡工作（看管市場內廢棄物工作，防止
    攤販及鄰近住戶亂倒垃圾）．．」等語；另訴外人賴燕嬌（為陳棟泉加入高雄市
    市場服務工作人員職業工會之介紹人）於九十一年十一月十一日出具之證明書，
    略載：「．．陳棟泉先生自九十年六月起，確實在前金市場與本人一同工作，從
    事市場內廢棄物看管與清便等工作無訛．．」等語；復有被告所屬高雄市辦事處
    九十一年十二月六日九一保高（市）辦字第五四七八之一號函送上開說明書可稽
    。參諸原處分卷附陳棟泉填具之高雄市市場服務工作人員職業工會會員入會申請
    書，其工作處所欄係填載「前金」，核與上開訪問紀錄及說明書所稱陳棟泉之工
    作處所—前金公有零售市場相符，則本件既未有陳棟泉另在高雄市新興區公有零
    售市場或其他處所從事工作之相關證據資料，被告認陳棟泉僅受僱於高雄市公有
    前金零售市場自治會，且無工作、領薪等相關資料可稽，難謂其係實際從事本業
    工作之無一定雇主勞工或自營作業者，不得由該工會申報加保，而自九十年十二
    月十日起取消其被保險人資格，洵屬有據【所稱無一定雇主之勞工，依勞工保險
    條例施行細則第十一條規定，係指經常於三個月內受僱於二個以上不同之雇主，
    其工作機會、工作時間、工作量、工作場所、工作報酬不固定者；所稱自營作業
    者，指獨立從事勞動或技藝工作，獲致報酬，且未僱用有酬人員幫同工作者】。
    查原告等於本件訴訟時所提高雄市新興區公有零售市場自治會及黃正榮、蔡祈全
    出具之證明書三紙，核與上開陳棟泉填具之「高雄市市場服務工作人員職業工會
    會員入會申請書」所載工作處所不相符合，亦與訪問紀錄及說明書所稱陳棟泉之
    工作處所不符，本院認該證明書並無可採。況由高雄市公有前金零售市場自治會
    出具之說明書，可知陳棟泉於九十年十二月十日申報加保時，已病發送醫就診，
    另觀乎高雄市公有前金零售市場自治會、訴外人賴燕嬌出具之說明書，對於陳棟
    泉受僱日期、病發後調整工作日期及前後擔任工作內容等，其陳述均有甚多出入
    ，從而，陳棟泉是否實際從事本業工作之無一定雇主勞工或自營作業者，非屬無
    疑。
２、退萬步言，縱認原告等提出之高雄市前金、新興區公有零售市場自治會及黃正榮
    、蔡祈全出具之證明書為可採，惟本案經被告向陳棟泉就診之阮綜合醫院及高雄
    市立民生醫院調取陳棟泉之就診病歷，經阮綜合醫院以九十一年九月二十五日阮
    九十一總字第○八○四號函被告略以：「病患陳棟泉先生於九十一年八月十五日
    中午許因突感眩暈、嘔吐、全身乏力而到本院急診求診（亦為初診）．．據家屬
    告知病患於十年前曾發生右側大腦中風致左側肢體乏力，本院並無病患過往之病
    情資料可查。」等語，另高雄市立民生醫院以九十一年十月十七日高市民醫歷字
    第○九一○○○五五四五號函被告略以：「病患陳棟泉於九十年十二月十日至本
    院復健科初診，初診時病患左側肢體麻痺無力。病患主訴曾在本市阮綜合醫院就
    診，在本院復健科共門診三次，復健十餘次，治療當中有些微進步，但仍無法行
    走，在本院未有住院紀錄。腦中風罹患大約十年以上，詳細情形可能阮綜合醫院
    比較清楚。於九十年十二月十日也就是病患來本院之初診，當時身體情況是因腦
    中風後遺症，病患左側肢體偏癱，左側肢體較無力，比較難勝任一般勞作。」等
    語，復有該函及相關病歷資料在卷為憑，足認陳棟泉於九十年十二月十日加保時
    ，因腦中風後遺症致左側肢體麻痺無力且無法行走，已難以勝任一般勞作，當無
    實際從事工作之事實，則原告等所為被保險人陳棟泉於加保時能實際從事工作之
    陳述，顯與前開醫理見解及相關病歷資料不符，所訴委無可採。從而，被告認為
    被保險人陳棟泉於九十年十二月十日加保時無法勝任工作，乃自九十年十二月十
    日起取消其被保險人資格，已繳之保險費不予退還，而其死亡係屬退保後發生之
    事故，故所請死亡給付不予給付之處分，於法核無違誤。
３、陳棟泉於八十四年二月二十八日由前一投保單位仕燁工程有限公司退保，迄至其
    九十一年八月十九日死亡已逾一年，自亦無勞工保險條例第二十條規定之適用餘
    地。
七、綜上所述，原告起訴論旨，均無可採。從而，被告自九十年十二月十日起取消陳
    棟泉被保險人資格，已繳之保險費不予退還，及所請死亡給付不予給付之處分，
    徵諸前揭規定及說明，並無違誤。審議審定及訴願決定遞予維持，俱無不合。原
    告徒執前詞聲明撤銷訴願決定、審議審定及原處分，並訴請判命被告作成核付原
    告被保險人陳棟泉死亡給付之處分，均為無理由，應予駁回。
據上論結，本件原告之訴為無理由，爰依行政訴訟法第九十八條第三項前段、第一百
零四條、第二百十八條，民事訴訟法第八十五條第一項前段、第三百八十五條第一項
前段，判決如主文。
中　　華　　民　　國　　  九十三　　　年　　　九　　  月　    十三　  　日
                               臺 北 高 等 行 政 法 院  第 六 庭
                                           審 判 長 法  官　林樹埔
           　　　　　　　　　　　　　　　　　　　　 法　官　許瑞助
           　　　　　　　　　　　　　　　　　　　　 法　官　曹瑞卿
右為正本係照原本作成。
如不服本判決，應於送達後二十日內，向本院提出上訴狀並表明上訴理由，如於本判
決宣示後送達前提起上訴者，應於判決送達後二十日內補提上訴理由書（須按他造人
數附繕本）。
中　　華　　民　　國　　  九十三　　　年　　　九　　  月　    十三　  　日
               　　　　　　　　 　　　　     　     書記官  方偉皓
